【裁判字號】    97,上易,906
【裁判日期】    970716
【裁判案由】    誣告
【裁判全文】
臺灣高等法院臺中分院刑事判決         97年度上易字第906號
上  訴  人
即  被  告  丙○○
上列上訴人因誣告案件，不服臺灣臺中地方法院96年度易字第
5277號中華民國97年4月2日第一審判決（起訴案號：臺灣臺中地
方法院檢察署96年度偵字第17725號），提起上訴，本院判決如
下：
    主  文
上訴駁回。
    事  實
一、丙○○明知其所簽發之支票號碼CDA0000000號、付款銀行臺
    中商業銀行崇德分行、帳號15381號、發票日民國（下同）
    96年5月31日、票面金額：新臺幣（下同）10萬元之支票1紙
    ，業於95年5月底某日，在其臺中縣太平市○○路○段412 號
    租屋處交付譚珮怡，以抵償其先前於95年5月19日向譚珮怡
    借款10萬元（當時由譚珮怡交付渠所簽發、支票號碼BV0000
    000號、付款銀行為台新國際商業銀行南屯分行、發票日95
    年5月19日、面額10萬元之支票1紙予丙○○）之債務，並無
    遺失該紙支票之情形，竟基於未指定犯人之誣告犯意，於同
    年11月16日，前往臺中市之臺中商業銀行崇德分行，利用不
    知情之行員辦理票據掛失止付，並填具遺失票據申報書，未
    指定犯人，委由該付款銀行經由臺灣票據交換所臺中市分所
    不知情之職員轉報警察局偵辦侵占遺失物罪嫌。嗣於96年5
    月10日譚珮怡持上開支票向甲○○調借現金10萬元，甲○○
    乃於同日將上開支票存入其設於台新國際商業銀行北臺中分
    行之帳戶內，旋屆期經由票據交換所提示交換後，因該支票
    業經掛失止付而遭退票，始經警循線查悉上情。
二、案經臺中市警察局第三分局報請臺灣臺中地方法院檢察署檢
    察官偵查起訴。
    理  由
一、按被告以外之人於審判外之言詞或書面陳述，除法律有規定
    者外，不得作為證據；又被告以外之人於審判外之陳述，雖
    不符前4 條之規定，而經當事人於審判程序同意作為證據，
    法院審酌該言詞陳述或書面陳述作成時之情況，認為適當者
    ，亦得為證據。當事人、代理人或辯護人於法院調查證據時
    ，知有第159條第1項不得為證據之情形，而未於言詞辯論終
    結前聲明異議者，視為有前項之同意，刑事訴訟法第159 條
    第1項、第159條之5分別定有明文。本件於原審審理中，上
    訴人即被告丙○○（下稱被告）、選任辯護人及檢察官並不
    爭執被告、證人譚珮怡、甲○○警詢中之證詞及卷內之書面
    證據，本院審核該等證據資料作成時，並無何不適當之處，
    自均有證據能力。又按被告以外之人於偵查中向檢察官所為
    之陳述，除顯有不可信之情況者外，得為證據，刑事訴訟法
    第159條之1第2項亦定有明文。故本院審核被告、證人譚珮
    怡、甲○○於偵查中所述，經具結擔保證言可憑信，並無何
    顯不可信之情況存在，依法自均有證據能力。
二、被告未於本院審理期日到庭，其於原審矢口否認有前揭誣告
    之犯行，辯稱：伊確未曾交付系爭支票予譚珮怡，先前伊雖
    曾在95年5月19日向譚珮怡借款10萬元，後來自95年8月起因
    幫譚珮怡繳納4期臺中市○○○路68號7樓之房屋貸款已還清
    債務。當時伊係在95年11月10幾日簽發上開系爭支票，伊有
    填寫金額、年、日，並蓋章無誤，但並未在該支票上書寫月
    份，因為當時伊男友張宜松要換車，伊自願要幫張宜松支付
    汽車頭期款，惟當時張宜松尚未決定要購買哪一款汽車，伊
    也沒有告知要簽發該紙支票給他，伊係自行簽好系爭支票，
    準備下次見面時交給張宜松，於是先將系爭支票放置在皮包
    內，隔了2、3天，伊去超市採購商品，回家時發現該支票不
    見了，伊認為係拿錢時不小心遺失的，於是打電話詢問銀行
    要如何處理，銀行告知要辦掛失止付手續，伊遂在95年11月
    16日前往臺中商業銀行辦理掛失止付手續。後來在96年3、4
    月間及96年5月間譚珮怡到伊住處來搬走東西時，伊係善意
    提醒譚珮怡該支票已經掛失，若該支票在譚珮怡那裡，就不
    要去兌現，伊並沒有誣告之犯意云云。經查：
  (一)被告確有於上揭時地填具遺失票據申報書，申報上開支票遺
    失，辦理掛失止付，並請求協助偵辦侵占遺失物罪嫌之事實
    ，業據被告供承在卷，復有遺失票據申報書、掛失止付票據
    提示資料查報表、上開支票影本、票據交換所退票理由單附
    卷可稽（見警卷第7至9頁）。被告曾於95年5月19日向證人
    譚珮怡借款10萬元（證人譚珮怡雖於原審證稱係95年5月18
    日借款，惟參酌被告自承及支票發票日期，本院認應是95年
    5月19日較為正確），由譚珮怡交付其所簽發、支票號碼BV0
    000000號、付款銀行台新國際商業銀行南屯分行、發票日95
    年5月19日、面額10萬元之支票1紙予被告，旋被告於95年5
    月下旬（證人譚珮怡於原審雖證稱系爭支票被告係於95年6
    月時交付，惟其亦同時證稱因時間已久，已不大記得時間點
    ，故本院認應以其警詢、偵查中距案發時間較近，記憶較清
    晰，所稱之95年5月底某日較為正確）主動交付系爭支票予
    證人譚珮怡，其上發票日原記載「96年1月31日」，後因證
    人譚珮怡告以可以延期無妨，被告遂當場將「1」月改成「5
    」月，嗣證人譚珮怡於96年5月10日將系爭支票持向證人甲
    ○○調現，證人甲○○乃於同日將系爭支票存入銀行屆期提
    示，惟被告復於96年5月25日（證人譚珮怡就此所述雖與證
    人甲○○所述略有出入，惟因證人甲○○有記錄正確時間，
    而證人譚珮怡所述係大概時間，自以證人甲○○所述為準）
    去電通知證人譚珮怡，系爭支票業已掛失止付，請其勿提示
    等情，業據證人譚珮怡迭於警詢、偵查及原審證述綦詳，核
    與證人甲○○證述內容、被告自承有於95年5月19日向證人
    譚珮怡借款10萬元之事實大致相符，復有支票號碼BV000000
    0號支票影本及被告活期儲蓄存款明細在卷足憑（見原審卷
    第25、40頁），足堪採信。又證人譚珮怡雖就被告交付系爭
    支票之確實時間及被告去電通知系爭支票已掛失止付之時間
    ，前後證述內容稍有出入，惟證人之記憶，常憑藉外在環境
    及時間遠近而受影響，就此細節部分雖略有出入，然證人譚
    珮怡自警詢、偵查中，迄至原審均明白證述被告因向其借款
    10萬元，而於95年5月間交付系爭支票予伊等情明確，始終
    一致，並無歧異，況因清償借款10萬元而交付系爭10萬元支
    票，亦符合社會常情，尚無何不可採信之處。且依被告於原
    審自承其與證人譚珮怡曾共同居住在一起5年餘，兩人衡情
    當有相當情誼，證人譚珮怡當無與證人甲○○共同故為設詞
    誣陷之理，而證人甲○○既為證人譚珮怡之朋友，證人譚珮
    怡茍非循正當途徑取得系爭支票，更無可能將系爭支票存入
    證人甲○○帳戶內提示，並在被告通知已掛失止付後，猶共
    同為10萬元甘冒蒙受偽造有價證券、偽證、侵占遺失物罪之
    風險，仍執意提示系爭支票之理。
  (二)參諸被告先於警詢中供稱：「95年11月初我簽發該張支票，
    本來是要借給我男朋友換車使用，但是我男朋友未接受，我
    將該支票先置於自己皮包內」、「（你稱該張支票本來是要
    借給你男朋友換車使用，但是我男朋友未接受，你男朋友是
    否知悉？）知道，所以他沒有接受」云云（見核退卷第8、
    10頁）；復於偵查中供述：「我是在95年11月份開給我男朋
    友張宜松，但他沒有收取，我就放在皮包裡，後來就遺失了
    」云云（見偵查卷第12頁）；嗣於原審陳稱：「我於95年11
    月10幾日簽發系爭支票，當時我填寫了金額、還有日期中的
    年、日，但沒有寫月份，並有蓋用我的發票章．．．我簽發
    的目的，是因為我男朋友張宜松要換車，是我自願要幫他支
    付車款頭期款的部分款項，當時張宜松還沒有決定要買哪一
    款的汽車，且我也沒有告訴他要簽發這張支票給他，但我有
    問過他須不須要我幫忙，但張宜松說不用。後來我自己簽立
    這張系爭票據準備下次見面要交給張宜松，我先就將系爭支
    票放在皮包，隔了2、3天去超市採購商品回來，就發現系爭
    支票就不見，我以為是我拿錢的時候遺失的」云云（見原審
    卷第15頁），據上，足見被告對於其究於何時簽發系爭支票
    ，簽發之目的係要借給張宜松，或主動要幫張宜松支付車款
    頭期款，有無告知其男友張宜松系爭支票之情事等節，前後
    供述不一，已啟人疑竇。再參酌被告上開所辯，張宜松既尚
    未決定要購買哪一車款之汽車，則張宜松究竟是否會換車，
    車輛售價究為多少，頭期款應付多少，何時交車，何時付款
    等等購車事宜，自尚未洽談，準此，被告焉有可能先行簽發
    系爭支票，且在系爭支票上先行填妥發票日「96年」、「31
    日」及金額10萬元等節，顯悖於常情，礙難採信。且依被告
    所自承，系爭支票上發票日「96年」為其所親簽，然被告竟
    於遺失票據申報書上故意填寫發票日期為「95」年，益徵被
    告所辯，不足採信。況依被告所自承，其於95年5月間猶須
    向證人譚珮怡借貸，於95年6月23日才開始有工作（見原審
    卷第81頁）等情，足認其95年間經濟狀況非佳，又焉能對張
    宜松出手如此闊綽？亦顯不合常情。
  (三)觀諸被告上開所辯，其既稱於簽發系爭支票後2、3日之95年
    11月中旬，去超市購物回來後，發現系爭支票遺失，認為可
    能係購物時連錢一併抽出而遺失該紙支票，則衡諸常情，被
    告主觀上既認為係遺失，焉有可能又如其所述合理懷疑系爭
    支票可能在證人譚珮怡處，而主動善意提醒、告知證人譚珮
    怡該票已掛失止付，不要拿去提示兌現？且被告既將系爭支
    票放置在其皮包內僅2、3天，證人譚珮怡又如何得知被告有
    簽發系爭支票，且放置在何處，而得以接近系爭支票？凡此
    顯有違常理，委無足取。依此，足認被告當係明知系爭支票
    在證人譚珮怡處，始有可能為上開告知，職是，益增證人譚
    珮怡證詞之可信性。被告雖辯稱，其於95年5月19日向證人
    譚珮怡借貸之10萬元，已因幫忙4期繳納房屋貸款而還清云
    云，惟參之建物登記第一類謄本之記載（見原審卷第30、31
    頁），被告與證人譚珮怡各登記有2分之1之所有權，據此，
    證人譚珮怡證稱該屋係其與被告合資購買，由其先行支付房
    屋頭期款50萬元，等被告繳納房屋貸款至相等金額時，再由
    其繳納房屋貸款乙節，尚符常情，當屬可採，被告雖辯稱：
    該屋係證人譚珮怡主動贈與，其不須負擔繳納任何房屋貸款
    云云，惟就此業據證人譚珮怡否認在卷，被告就此非常態之
    社會事實，又未能舉證以證其說，空言贈與，尚不足憑採。
    況茍被告所辯為真，證人譚珮怡果真欲贈與高價之房屋予被
    告，則足認兩人情誼深厚，且證人譚珮怡在金錢上甚為大方
    ，則證人譚珮怡焉有可能又去虛構被告交付系爭支票，欲侵
    占區區10萬元金額？再者，被告雖辯稱其繳納4期房屋貸款
    ，已還清前開10萬元債務云云，惟參諸卷附存摺明細（見原
    審卷第46至50頁），只見3筆轉帳紀錄，惟證人譚珮怡猶證
    稱：被告有1次給伊現金23000元等情（見原審卷第78頁），
    並未因被告無法舉證即故意否認該筆現金之交付，益徵證人
    譚珮怡當無故意侵占系爭支票之可能。
  (四)至被告雖辯稱：伊所轉匯上開繳納房屋貸款之金額，非與房
    貸金額一致，足認係還款，非繳納房貸云云，惟一般人繳納
    房貸，通常係存入一個大概金額以供扣繳，就此並未悖離常
    情，尚難以此為有利於被告之認定。另被告雖於原審請求向
    伊先前太平住處之伊甸園管理委員會查詢證人譚珮怡搬離該
    處後，95年5月間是否曾回到該住處乙情，惟此部分業據證
    人譚珮怡證述明確，而證人譚珮怡95年5月間是否曾去過該
    處，該管理委員會亦未必能完全掌握進出者之資料及記憶，
    故本院依據前開證據資料已足認定被告有交付系爭支票之事
    實，因認被告此部分之調查證據，核無必要。綜上所述，被
    告所辯核與常理有違，均不足採信，被告確有於95年11月16
    日明知系爭支票並未遺失，卻故意申報支票遺失，而虛偽告
    訴未特定人涉犯侵占遺失物罪之誣告犯意甚明。本案事證明
    確，被告犯行堪以認定，應依法論科。
三、核被告所為，係犯刑法第第171 條第1 項未指定犯人誣告罪
    。被告利用不知情之前開銀行行員、臺灣票據交換所臺中市
    分所職員實施本案犯行，為間接正犯。原審依據上述理由，
    適用刑法第171條第1項、第41條第1項前段，刑法施行法第1
    條之1第1項、第2項前段，並審酌被告尚無不良前科，有臺
    灣高等法院被告前案紀錄表附卷可證，被告誣告他人犯罪，
    浪費司法資源，並使受誣告者有遭刑事訴追之虞，犯罪之動
    機、手段，又系爭支票金額非鉅，被告犯罪後猶飾詞否認犯
    行，尚無悔意之犯後態度等一切情狀，量處被告有期徒刑3
    月之刑，並諭知如易科罰金之折算標準（敘明公訴人雖就本
    案具體求刑有期徒刑7月，惟考量被告所犯尚非重大不赦之
    罪，被告尚無不良前科，本案金額非鉅等情，認處以有期徒
    刑3月已足收警惕之效，並啟自新之機）。又以本件被告之
    犯罪時間，係在中華民國96年罪犯減刑條例所定減刑基準日
    即96年4月24日之前，合於該條例所定減刑規定之適用，應
    依該條例第2條第1項第3款、第7條，減其刑期2分之1為有期
    徒刑1月又15日，並諭知如易科罰金之折算標準。核其認事
    用法俱無不當，量刑亦稱允洽，被告具狀否認犯罪而提起上
    訴，非有理由，應駁回其上訴。
四、被告經合法傳喚，無正當理由不到庭，爰不待其陳述逕行判
    決。
據上論斷，應依刑事訴訟法第371條、第368條，判決如主文。
本案經檢察官乙○○到庭執行職務。
中    華    民    國    97    年    7     月    16    日
            刑事第七庭   審判長法  官 林  榮  龍
                               法  官 張  惠  立
                               法  官 江  錫  麟
上列正本證明與原本無異。
不得上訴。
                               書記官 劉  建  智
中    華    民    國    97    年    7     月    16    日
附錄論罪科刑法條：
刑法第171條第1項：
  未指定犯人，而向該管公務員誣告犯罪者，處1年以下有期徒
  刑、拘役或3百元以下罰金。


司法院資訊處製作；財團法人民間司法改革基金會備份。
